【裁判字號】    92,司更(一),1
【裁判日期】    920422
【裁判案由】    
【裁判全文】
臺灣高雄地方法院民事裁定  九十二年度司更(一)字第一號
    聲  請  人  內政部
    法定代理人  甲○○
    代  理  人  乙○○
    相  對  人  財團法人台灣省私立花旗仁愛安養山莊
                            住.
    法定代理人  丙○○      住.
右當事人間選任清算人事件，相對人對於本院九十一年十一月二十五日所為九十一年
度司字第一三九號裁定提起抗告，經臺灣高等法院高雄分院廢棄原裁定，發回本院續
行調查，本院裁定如左：
    主      文
選任高雄縣政府為清算人。
程序費用由相對人負擔。
    理      由
一、聲請意旨略以：相對人前因接受聲請人民國八十三、八十四、八十五年度補助辦
    理辦理重病住院看護費合計新台幣（下同）五十二萬元及八十四年度整修房舍、
    消防設施經費三百六十萬元不辦理結案、積欠退養院民及家屬入住保證金未歸還
    、積欠土地銀行美濃分行抵押貸款之本息無法歸還，經主管機關（前省政府社會
    處）及聲請人多年輔導，惟相對人均未改善。聲請人於八十九年九月十一日以台
    （八九）內中社字第八九八八二六二號函撤銷相對人法人許可，並依民法第三十
    六條規定，函請法院裁定解散，嗣經鈞院於九十一年一月三十一日裁定相對人解
    散在案。相對人董事為該法人解散後法定清算人，經內政部分別於八十九年九月
    二十五日以（八九）內中社字第八九八八二九六號函、九十年四月十八日以台（
    九十）內中社字第九０七六三五三號函、九十年九月二十一日以台（九十）內中
    社字第九０七六七三０號函要求相對人董事速向法院辦理清算事宜，截至目前為
    止，相對人仍未依規定向鈞院辦理。清算人違法不進行清算，影響債權人權益甚
    鉅，且易令善意第三人受其矇騙（捐款或參與其組織），為此聲請鈞院擇定適當
    之清算人。依相對人之捐助章程第二十條及民法第四十四條規定，相對人經法院
    裁定解散後，董事未能依民法第三十七條規定執行清算，建請法院選任清算後賸
    餘財產歸屬之地方自治團體高雄縣政府為清算人，俾使相對人進行財產之清算等
    語，並提出本院九十一年度司字第一七號裁定、內政部八十九年二月三日台（八
    九）內中社字第八九七四八七一號函、八十九年六月七日台（八九）內中社字第
    八九一六０九七號函、八十九年九月十一日台（八九）內中社字第八九八八二六
    二號函、八十九年九月二十五日台（八九）內中社字第八九八八二九六號函、九
    十年四月十八日台（九十）內中社字第九０七六三五三號函、九十年九月二十一
    日台（九０）內中字社字第九０七六七三０號函、九十一年一月四日台內中社字
    第０九一００七六００九０號函、九十一年九月十七日台內中社字第０九一００
    七六六一八號函、法人登記證書及捐助章程等件為證。
二、按法人解散後，財產之清算，由董事為之；清算人，法院為有必要時，得解除其
    任務，民法第三十七條、第三十九條分別定有明文。又受設立許可之法人，經主
    管官署撤銷其許可者，關於法人解散之登記，固應由清算人聲請之，惟撤銷許可
    之處分確定後，法人董事並不履行清算及為解散之登記時，法院得因該管行政官
    署之請求，命為解散登記並進行清算（最高法院四十七年台抗字第一三三號判例
    意旨參照）。次按有關清算之程序，除本通則有規定外，準用股份有限公司清算
    之規定，是清算人依法應以三次以上之公告催告債權人於三個月內申報其債權，
    並應於就任後十五日內將其姓名、住所或居所及就任日期，向法院聲報，再者，
    清算人應於六個月內完結清算，不能於六個月內完結清算時，清算人得申敘理由
    ，向法院聲請展期（民法第四十一條、公司法第三百二十七條、第三百三十四條
    、第八十三條及第八十七條第三項規定參照）。
三、經查，聲請人內政部為相對人之目的事業主管機關，茲因相對人違反設立許可之
    條件，無法達成所定之設立目的，復於主管機關要求改善，逾期仍未改善下，經
    聲請人撤銷相對人之法人許可，並經本院於九十一年一月三十一日以九十一年度
    司字第一七號裁定解散，有上開內政部八十九年九月十一日台（八九）內中社字
    第八九八八二六二號函及本院九十一年度司字第一七號裁定各一份在卷可按。又
    相對人之捐助章程中對於清算人、清算程序並無特別規定，依前開規定應由其全
    體董事為法定清算人，而上開相對人為本院解散之裁定，已於九十一年二月二十
    六日確定，亦有確定證明書可查，是以斯時為相對人法定清算人之就任日期，清
    算人依法應於就任後十五日內向法院聲報，並應於六個月內完結清算，惟相對人
    經主管機關屢次發函催促進行清算事宜，迄今仍末向本院呈報清算相關事宜，此
    為相對人自陳在卷，雖相對人之董事長丙○○陳稱：伊一直都有進行清算事宜，
    並為收取債權及清償債務等語，固提出帳簿、本票裁定及支付命令等件為證（見
    九十一年度司字第一三九號卷第四十八至九十五頁），惟查，由該帳簿之內容以
    觀，應係記載居住山莊之長者於八十六年至九十一年六月間之收支明細，其上並
    未載明製作日期，致無從知悉是否於相對人解散後所為，又自該本票裁定及支付
    命令觀之，聲請人之名義與帳簿所載之債權人不相符合，難認兩者有何關聯，且
    本院裁定之日期係於八十八年至九十一年三月間，益徵相對人並非於解散後進行
    清算所為，是相對人自不得主張於清算程序中有何收取債權或清償債務之情事，
    而相對人既未於解散後依法進行清算程序，自難期得以迅速完結清算，況自本院
    裁定解散確定至今已將近十四個月，是以相對人無法於六個月內完結清算甚明。
    此外，相對人之董事長陳稱：實際上只有伊在進行清算，其餘董事沒有在工作，
    因相對人資金入不敷出，伊才借錢給相對人，以維持老人的生活等語（見九十一
    年司字第一三九號及本院訊問筆錄），足見相對人與董事長之個人財務，尚有釐
    清之必要，基此，相對人之法定清算人即董事全體既迄未就任清算人，僅董事長
    一人實際管理相對人之業務，而法人財務與董事長個人財務又或有混淆之虞，即
    難期董事長丙○○得以客觀釐清財產歸屬問題，從而，本院認相對人之法定清算
    人全體或怠於執行清算事務，或公私財務容易混淆，難以客觀，自有解除渠等清
    算人任務之必要，爰審酌相對人清算終結後如有賸餘財產，依民法第四十四條之
    規定，應以高雄縣政府為其賸餘財產歸屬之地方自治團體，又除聲請人及台灣土
    地銀行美濃分行外，相對人之其餘債權人均為高雄縣居民，加以高雄縣政府曾協
    助辦理相對人安置老人事宜，對相對人事務應知悉甚詳，且聲請人位於南投縣，
    距離較遠，基於為使清算程序進行便利性、適宜性、經濟性之考量，認應由高雄
    縣政府擔任清算人較為妥適，故以裁定改選任高雄縣政府為清算人，從而，聲請
    人之聲請尚無不合，應予准許。
四、依非訟事件法第八條第二項、民事訴訟法第九十五條、第七十八條，裁定如主文
    。
中      華      民      國    九十二    年      四      月    二十二    日
                              臺灣高雄地方法院民事第五庭                                                                       N06     D
~B法      官  鍾素鳳
右為正本係照原本作成。
如對本裁定抗告，須於裁定送達後十日內向本院提出抗告狀。
中      華      民      國    九十二    年      四      月    二十四    日
~B法院書記官  黃麗緞


司法院資訊處製作；財團法人民間司法改革基金會備份。
